【裁判字號】    89,上易,109
【裁判日期】    890819
【裁判案由】    侵權行為損害賠償
【裁判全文】
臺灣高等法院臺南分院民事判決  八十九年度上易字第一○九號  Ｅ
      上  訴  人
      即被上訴人  甲  ○  ○
      訴訟代理人  乙  ○  ○
      被  上訴人
      即  上訴人  丙  ○  ○
右當事人間請求侵權行為損害賠償事件，兩造對於中華民國八十九年四月十三日臺灣
臺南地方法院第一審判決（八十八年度訴字第二二三九號）均提起上訴，本院判決如
左：
      主      文
兩造上訴均駁回。
第二審訴訟費用由兩造上訴人各自負擔。
      事      實
甲、上訴人甲○○方面：
一、聲明：求為判決：（一）原判決關於駁回上訴人甲○○後開第二項之訴部分廢棄
    。（二）右開廢棄部分，被上訴人應再給付上訴人新台幣（下同）二十三萬八千
    元，及自民國八十八年十二月四日起至清償日止，按週年利率百分之五計算之利
    息。
    （三）第一、二審訴訟費用由被上訴人負擔。
二、陳述：除與原判決記載相同者，予以引用外，補稱：
（一）被上訴人應再給付上訴人二十三萬八千元，其中包括：工作損失部分，上訴人
      應再給付七萬元（35工作天×2000元=70000元），精神慰藉金部分，被上訴人
      應再給付十六萬八千元；其理由如下：
（１）工作損失部分：原判決係以未下雨之工作天為三十五日，每日工資二千元為計
      算基準，合計為七萬元者，惟查實際上，上訴人每日工資損失應為四千元，蓋
      載運土石，載運之人應自備車輛，市場上並無單獨僱用司機之情形，受僱載運
      之人須自備車輛，始能受僱工作，賺取每日工資四千元，是上訴人因受傷無法
      工作，每日損失工資應為四千元，始符公平、適當，原判決僅認上訴人之工作
      損失為每日二千元，顯有錯誤。
（２）精神慰藉金部分：上訴人於原審請求賠償四十萬元，原判決僅判准十三萬二千
      元。惟依上訴人所受痛苦之程度，被上訴人理應賠償三十萬元始為適當及公平
      ，被上訴人自應再給付上訴人十六萬八千元。
（三）綜上，被上訴人就上訴人之工作損失及精神慰藉金部分，合計應再給付二十三
      萬八千元。
三、證據：除援用第一審所提證據外，並聲請再次訊問證人張春長。
乙、上訴人丙○○方面：
一、聲明：求為判決：（一）原判決不利上訴人部分廢棄。（二）右開廢棄部分，被
    上訴人在第一審之訴及假執行聲請均駁回。（三）第一、二審訴訟費用由被上訴
    人負擔。
二、陳述：除與原判決記載相同者，予以引用外，補稱：事故之發生係因甲○○持木
    頭欲毆打上訴人之夫張新章，渠因一時激憤，方才持鋤頭毆打被上訴人，並非故
    意所為，渠願賠償醫藥費等語。
三、證據：援用第一審所提證據。
丙、本院依職權調閱本院八十八年度上訴字第三二四號（含台灣台南地方法院八十七
    年度訴字第一０七０號、最高法院八十八年度台上字第五二七０號、台灣台南地
    方法院檢察署八十七年度偵字第六三三四號）刑事偵審卷宗。
      理      由
一、本件上訴人甲○○起訴主張上訴人丙○○係上訴人甲○○之兄嫂，上訴人丙○○
    於八十七年五月十二日上午十一時三十分許，在台南縣大內鄉內三十二村父親林
    萬居住之田寮鐵厝外，利用其夫張新章與上訴人甲○○發生口角爭執時，持林萬
    所有之鋤頭一把，自上訴人甲○○之背後，朝上訴人甲○○後腦猛烈敲擊，致上
    訴人甲○○受有頭部外傷合併腦挫傷及左側頭部挫裂傷縫合七針之傷害，刑事部
    分，上訴人丙○○因傷害罪，經法院判處有期徒刑六月確定，上訴人丙○○自認
    右開傷害之事實，依法應負損害賠償責任；上訴人甲○○因受上訴人丙○○故意
    不法侵害，計支出醫療費用四萬一千四百零九元，另自八十七年五月十二日起至
    八十七年七月四日止，因無法工作，每日以四千元計算之損失，共計二十一萬二
    千元；至上訴人甲○○因本件傷害事件，精神受有痛苦，上訴人丙○○應賠償精
    神慰藉金四十萬元，爰本於侵權行為損害賠償請求權之法律關係，求為判命上訴
    人丙○○應給付六十五萬三千四百零九元，及自原審起訴狀繕本送達翌日起至清
    償日止之法定利息（原審就醫藥費超過一萬八千零九元本息部分，為上訴人甲○
    ○敗訴判決後，未據上訴人甲○○聲明不服，且就工作損失及精神慰藉金部分，
    則於上訴後分別減縮請求為一四萬元及三十萬元）等語。
二、上訴人丙○○對於傷害上訴人甲○○之事實不爭執，惟以事出有因，上訴人甲○
    ○所受傷害並非嚴重，上訴人甲○○請求醫藥費部分，其中八十八年四月十一日
    單據中之證明書一千元核非必要費用，且上訴人甲○○已自全民健康保險局受領
    部分醫藥費用之給付，此部分應予扣除，縱認該部分得為請求，上訴人甲○○之
    醫藥費損失亦僅一萬八千零九元而已；至於上訴人甲○○工作損失部分，其每日
    之工資僅為二千元，且其傷勢非重，不能工作之期間僅一個半月，而自八十七年
    五月十二日至八十七年六月二十七日未降雨之工作天為二十二日，上訴人甲○○
    可得請求之工作損失為四萬四千元；另上訴人甲○○曾以煙灰缸丟擊上訴人丙○
    ○胸部，造成上訴人丙○○胸部挫傷、喀血絲，上訴人甲○○於本件亦公然侮辱
    上訴人丙○○，且上訴人甲○○之痛苦，並非源自本件傷害事件，其請求慰撫金
    四十萬元，顯屬太高等情詞，資為抗辯。
三、經查：上訴人丙○○夫婦與上訴人甲○○因財產繼承糾紛而生怨隙，於八十七年
    五月十二日十一時三十分許，上訴人丙○○之夫張新章與甲○○二人在台南縣大
    內鄉內江村父親林萬居住之田寮鐵厝外又起爭執，上訴人甲○○持木塊欲毆打張
    新章，惟為父親林萬奪下，上訴人丙○○見狀一時憤怒，竟基於普通傷害之犯意
    ，趁上訴人甲○○與張新章交談，背部朝上訴人丙○○之際，取出林萬所有之鋤
    頭一把，自上訴人甲○○背後，以該鋤頭前端反面較鈍之柄部朝上訴人甲○○後
    腦部敲擊一下，致上訴人甲○○受有頭部外傷、頭骨壓迫及左側頭皮肉部挫裂傷
    （縫合七針）等傷害之事實，除據上訴人甲○○於刑事案件之偵審中指訴綦詳外
    ，且有診斷證明書、照片、台南縣善化博愛醫院函檢送上訴人甲○○病歷表等分
    別附於刑事案件卷宗（台灣台南地方法院檢察署八十七年度偵字第六三三四號偵
    查卷宗第三頁、台灣台南地方法院八十七年度訴字第一０七０號刑事卷宗第六十
    一頁、第六十八頁、第八十九頁、本院八十八年度上訴字第三二四號刑事卷宗第
    五十三頁至第五十七頁）可參，又上訴人丙○○因本件傷害罪，經法院判處有期
    徒刑六月確定乙節，並經本院依職權調閱本院八十八年度上訴字第三二四號（含
    台灣台南地方法院八十七年度訴字第一０七０號、最高法院八十八年度台上字第
    五二七０號、台灣台南地方法院檢察署八十七年度偵字第六三三四號）刑事偵審
    卷宗查明屬實，有上開卷宗在卷可佐，復為兩造所不爭，堪信上訴人甲○○之主
    張為真實。
四、按因故意或過失，不法侵害他人之權利者，負損害賠償責任。又不法侵害他人之
    身體或健康者，對於被害人因此喪失或減少勞動能力或增加生活上之需要時，應
    負損害賠償責任。又不法侵害他人之身體、健康、名譽或自由者，被害人雖非財
    產上之損害，亦得請求賠償相當之金額，民法第一百八十四條第一項前段、第一
    百九十三條第一項、第一百九十五條第一項前段分別定有明文。另慰藉金之賠償
    以人格權遭受侵害，使精神上受有痛苦為必要，至其核給之標準固與財產上損害
    之計算不同，惟非不可斟酌雙方身分、資力與加害程度，及其他各種情形核定相
    當之數額（最高法院五十一年台上字第二二三號判例參照）。本件上訴人丙○○
    因故意不法之傷害行為，致上訴人甲○○受有頭部外傷、頭骨壓迫及左側頭皮肉
    部挫裂傷（縫合七針）等傷害者，且兩者間並有相當因果關係，上訴人甲○○主
    張上訴人丙○○應負損害賠償責任者，核無不合。上訴人丙○○既應負損害賠償
    之責，爰就上訴人甲○○請求之醫藥費、工作損失及精神慰藉金之項目及金額逐
    次審酌於後：
（一）醫療費四萬一千四百零九元部分：
（１）本件上訴人甲○○主張其遭上訴人丙○○傷害後，在台南縣善化博愛醫院住院
      及門診治療，支出醫療費用四萬一千四百零九元部分，固據於原審提出醫療費
      用收據二紙為證（原審卷第十五頁、第十六頁）；惟按當事人因傷害所支出之
      診斷書費用，非係因侵權行為所生財產上之損害，不得請求賠償（最高法院六
      十六年度第五次民庭庭推總會議決議參照）；查：系爭上訴人甲○○提出附卷
      之前開醫療費用收據二紙，其一內載醫療費用明細為：診察費一千一百十元、
      病房費二千九百元、檢查費二百九十五元、治療處置費五百八十元、特材費七
      十三元、藥費一千三百二十二元、藥事服務費一百五十元、注射技術費四百五
      十元，合計共六千八百八十元（其中健保給付費用為六千一百九十二元，部分
      負擔為六百九十元），此外另有掛號費一百元、材料費六十元、電腦斷層攝影
      六千元、證明書費一千元；其一內載醫療費用明細為：診察費二千四百八十四
      元、治療處置費五百六十二元、藥費九百十三元、藥事服務費三百六十元，合
      計共四千三百十九元（其中健保給付費用為三千六百十九元，部分負擔為七百
      元），此外另有掛號費六百五十元；是系爭二紙醫療費用收據之總金額合計為
      一萬九千零九元，其中除證明書費一千元部分，非係因侵權行為所生財產上之
      損害，揆諸前開說明，不得請求外，其餘一萬八千零九元部分，均係上訴人甲
      ○○請求醫療行為時所支付者，且為醫療行為所必要，自係上訴人丙○○侵權
      行為結果所致，應予准許；至於上訴人甲○○請求醫藥費用超逾一萬九千零九
      元部分，未據上訴人甲○○提出任何證據以實其說，其費用是否為醫療行為所
      必要，尚屬無法證明，此部分之請求，自不應准許。
（２）上訴人丙○○雖抗辯上訴人甲○○之醫藥費用部分已由健保局給付，不得再行
      向上訴人丙○○重複請求云云；然按保險制度，旨在保護被保險人，非為減輕
      損害事故加害人之責任。保險給付請求權之發生，係以定有支付保險費之保險
      契約為基礎，與因侵權行為所生之損害賠償請求權，並非出於同一原因。後者
      之損害賠償請求權，殊不因受領前者之保險給付而喪失（最高法院六十八年度
      台上字第四十二號判例參照）；是本件上訴人甲○○請求之醫療費用，雖部分
      已由全民健康保險局代為給付，揆諸前開說明，仍不生損益相抵問題，上訴人
      甲○○自仍得行使該部分醫藥費之請求權；上訴人丙○○抗辯上訴人甲○○就
      健保給付部分不得請求云云，要無足採。
（二）工作損失（減少勞動能力）部分：查
（１）本件上訴人甲○○係於八十七年五月十二日中午十二時二十九分因頭部外傷急
      診治療：左頭部挫傷縫合七針。八十七年五月十三日因有腦震盪現象住院，電
      腦斷層顯示頭骨無挫裂傷，有骨壓迫情形，當時持續頭痛噁心、嗜睡，住院觀
      察治療，於八十七年五月十八日出院，八十七年五月十九日起至同年七月四日
      止持續因頭痛、眩暈複診，上訴人甲○○體力、精神及活動能力情形尚可，事
      情發生後休養一、二月應可再勞動乙節，此有台南縣善化博愛醫院八十九年二
      月二十五日博德字第八九０三號函在卷可佐（原審卷第一一二頁、第一一三頁
      ）。本院審酌上訴人甲○○所受傷害情形，及上訴人甲○○係從事載運土石之
      粗重工作，所須勞動體力較之一般人為大，回復體能之時間相對較長，及上開
      醫師轉專業知識等一切情狀，認上訴人甲○○應休養之期間應以二個月為合理
      且適當。
（２）再上訴人甲○○從事駕駛鐵牛車替人載運土石，於八十七年五月十二日受傷之
      當時，係在台南縣玉井鄉為政泰土木包工業（張春長）進行整地運土者，業據
      上訴人甲○○於原審提出證明書一紙為證（原審卷第十六頁），並經證人即政
      泰土木包工業負責人張春長於原審八十九年一月十三日言詞辯論期日到場結證
      明確（原審卷第六十六頁至第六十七頁），而證人張春長確為玖泰土木包工業
      之負責人，並經原審法院向台南縣政府函查屬實，有台南縣政府八十九年二月
      一日八九府建商字第一八七七一號函在卷可稽（原審卷第九十七頁），堪以信
      實。
（３）又台南縣玉井鄉自八十七年五月至八月間之逐時降雨量資料，其中自八十七年
      五月十二日起至八十七年七月十一日止之二月間，未下雨，堪以工作者，計有
      三十五日（五月十三、十四、十七、十八、十九、二十一、二十二、二十三、
      二十四、二十六、二十八、二十九、三十、三十一日，六月十二、十三、十四
      、十五、十六、十七、二十一、二十二、二十三、二十五、二十六、二十七、
      二十八、二十九、三十日，七月二、三、五、六、八、十一日）乙節，此並有
      交通部中央氣局於八十九年二月二十九日，以中象參字第八九０一０００號函
      檢送之降雨量資料附卷可稽（原審卷第一一四頁至第一一八頁）。
（４）另證人張春長於原審八十九年一月十三日言詞辯論期日證稱：渠開設玖泰土木
      包工業，有僱用上訴人甲○○幫渠載運廢土，只要渠工作上有需要就會僱請上
      訴人甲○○。八十七年五月份渠在玉井工商承作教室改建工程，渠幫學校做到
      八十七年八月底，這段時間渠有僱用上訴人甲○○，連人帶車每日四千元，若
      是司機，則是一千八百元至二千元，但渠沒有單獨僱用司機。只要沒有下雨，
      上訴人甲○○都會去工作，這是臨時工性質，有來做才有算錢，八十七年五月
      某天，上訴人甲○○太太打電話告訴渠說上訴人甲○○不能來工作，渠就叫別
      人接替上訴人甲○○工作，直到八十八年十月，渠又開始僱用上訴人甲○○等
      語（原審卷第六十六頁至第六十七頁），堪認上訴人甲○○主張確於八十七年
      五月起至八十七年八月底止受僱證人張春長載運廢土，每日工資四千元者為真
      實。
（５）惟按基於同一原因事實受有損害並受有利益者，其請求之賠償金額，應扣除所
      受之利益，修正後民法第二百十六條之一定有明文，亦即同一事實，一方使債
      權人受有損害，一方又使債權受有利益者，應於所受之損害內，扣抵所受之利
      益，必其損益相抵之結果尚有損害，始應由債務人負賠償責任（最高法院五十
      一年度台上字第二二一九號判決意旨參照），本件上訴人固係受僱載運土石，
      每日工資為四千元，已如前述，然上訴人甲○○係連人帶車一併受僱，是其受
      領之每日工資四千元，尚且包括使用車輛之代價，此部分亦係上訴人甲○○工
      作時所應自行支出之成本，是上訴人甲○○因受傷，無法工作受有損失，然因
      其未上工，同時亦免除使用車輛時之損耗，受有減少使用車輛成本支出之消極
      利益，揆諸前開說明，其因而受有減少成本支出之消極利益，應予扣除；參諸
      證人張春長前揭供證：單獨用司機，每日工資為一千八百元至二千元等語，及
      上訴人丙○○始終抗辯：上訴人甲○○工資應以每日二千元計算為合理，本院
      審酌上開一切情狀，認上訴人甲○○因本件傷害事件，所致之減少勞動能力之
      損失，扣除上訴人甲○○因免除支出車輛成本之消極利益後，其每日之工資損
      失應以二千元計算，始為合理，亦且適當，上訴人甲○○主張應以每日四千元
      計算云云，尚無足採。
    綜上，本件上訴人甲○○於前開二個月之休養期間，原得以進行載運廢土工作，
    因受上訴人丙○○故意不法侵害，致無法工作之天數為三十五天，其每日無法工
    作所受之損害，扣除其間所受之消極利益後，應以每日二千元計算，合計上訴人
    甲○○無法工作之損害共為七萬元(2000元×35日=70000元)，逾此部分，則為無
    理由。
（三）精神慰藉金部分：上訴人甲○○因受上訴人丙○○不法侵害身體，致受有傷害
      ，上訴人甲○○據以請求精神慰藉金，於法並無不合；而上訴人甲○○所受傷
      害為頭部外傷、頭骨壓迫及左側頭皮肉部挫裂傷（縫合七針）等傷害，已如前
      述，且上訴人甲○○因本件傷害，休養二個月可再度勞動，顯見其傷勢尚非相
      當嚴重，所受苦痛應不致太重，又上訴人甲○○未入學，現無固定工作，每月
      約收入十二萬元；上訴人丙○○則亦未入學，現在賣菱角維生，每月收入一萬
      五千元等情，業據兩造於原審八十八年十二月十六日審理時所供承（原審卷第
      二十七頁），且相互未爭執，均堪信實；此外兩造各有房屋一棟、汽車一輛，
      餘此別無其他高價值之財產者，此有財政部財稅資料中心八十八年十二月二十
      八日資五字第八九０一０四五七號函、財政部台灣省南區國稅局台南縣分局八
      十八年十二月二十四日南區國稅南縣徵字第八八０三二二四三號函、財政部台
      灣省南區國稅局台南市分局八十八年十二月二十八日南區國稅南市徵字第八八
      ０三七一五一號函、台南市稅捐稽徵處八十八年十二月二十三日（八八）南市
      稅密財字第八八七０一三三三號函、台南縣稅捐稽徵處八十八年十二月二十三
      日（八八）南縣稅財字第八八０六四八六八號函，分別檢送兩造之綜合所得稅
      結算申報書、歸戶財產查詢清單、扣繳憑單等件在卷可按（原審卷第三十六頁
      至第六十一頁）；本院審酌上開兩造之身分、關係、經濟能力、及本件事件發
      生之原因，實肇始自兩造雙方因財產繼承糾紛而生怨隙，併事件發生時，上訴
      人甲○○持木塊欲毆打上訴人丙○○之夫張新章，上訴人丙○○一時情緒失控
      ，及上訴人甲○○所受傷害尚非相當嚴重等一切情狀，認上訴人甲○○請求之
      精神慰藉金以十三萬二千元為適當。
    綜上所述，本件上訴人丙○○應賠償上訴人甲○○之損害賠償合計共二十二萬零
    九元（18009+70000+132000=220009)。
五、從而，本件上訴人甲○○本於侵權行為之法律關係，請求上訴人丙○○給付二十
    二萬零九元，及自原審起訴狀繕本送達之翌日即八十八年十二月四日起至清償日
    止按週年利率百分之五計算之法定遲延利息，為有理由，應予准許，逾此部分之
    請求，即非有據，應予駁回。就上開應准許部分，原審命上訴人丙○○如數給付
    ，並依兩造之聲請，分別酌定相當之擔保，准得為假執行及免為假執行，於法並
    無不合，上訴人丙○○上訴意旨猶執陳詞，指摘原判決不當，求予廢棄改判，非
    有理由，應予駁回其上訴。至於就不應准許部分，原審駁回上訴人甲○○此部分
    之訴及假執行之聲請，並無不合，上訴人甲○○猶執前詞聲明廢棄，亦非有理由
    ，應駁回其上訴。
六、本件事證已臻明確，上訴人甲○○聲請再次訊問證人張春長，無非證明「載運土
    石者，載運之人應自備車輛始能受僱工作，其每日工資四千元」者，惟此部分之
    事實，業據證人張春長於原審八十九年一月十三日言詞辯論期日到場結證明確（
    見原審卷第六十六頁至第六十七頁），自無再次訊問必要；此外，兩造其餘之攻
    擊防禦方法，均與判決之結果已不生影響，爰不另贅論，合予敘明。
七、據上論結，本件兩造之上訴，均為無理由，依民事訴訟法第四百四十九條第一項
    、第七十八條，判決如主文。
中      華      民      國    八十九    年      八      月      十九    日
                                    臺灣高等法院臺南分院民事第二庭
~B1審判長法官  吳    志    誠
~B2      法官  李    素    靖
~B3      法官  李    文    賢
右為正本係照原本作成。
不得上訴。
中      華      民      國    八十九    年      八      月      廿二    日
~B法院書記官  劉    清    洪


司法院資訊處製作；財團法人民間司法改革基金會備份。
